最  高  行  政  法  院  判  決
109年度年上字第214號
上  訴  人  楊守仁等7人（姓名及住所詳如附表所示）
共      同
訴訟代理人  黃文玲  律師
            廖慧儒  律師
被 上訴 人  臺中市政府                                 
代  表  人  盧秀燕              
上列當事人間公務人員退休資遣撫卹法事件，上訴人對於中華民
國109年7月2日臺中高等行政法院108年度年訴字第84號判決，提
起上訴，本院判決如下：
　　主  文
上訴駁回。
上訴審訴訟費用由上訴人負擔。　　　　
　　理  由
一、上訴人均係業據被上訴人審定於民國107年6月30日前退休仍
    應準用公務人員退休資遣撫卹法（下稱公務人員退撫新法）
    之暫支領警佐待遇人員（附表編號1及3至7所示之楊守仁等6
    人）與雇員（附表編號2所示之林秉弘）。嗣因公務人員退
    撫新法於106年8月9日經總統令公布，除第7條第4項及第69
    條自公布日施行外，其餘條文訂自107年7月1日施行，被上
    訴人爰分別以如原判決附表所示之重新審定通知書（其中編
    號4劉嘉鼎所示之重新審定通知書文號應為107年6月7日府授
    人給字第1070128863號，原判決附表誤植為107年6月5日府
    授人給字第1070128863號）【下稱原處分】，重新計算渠等
    自107年7月1日至117年12月31日及118年1月1日後之每月退
    休所得及優惠存款利率。上訴人不服，循序提起行政訴訟，
    並聲明：復審決定及原處分均撤銷。案經原審以上訴人在原
    審之訴顯無理由，不經言詞辯論逕以判決駁回，上訴人乃提
    起本件上訴，並聲明：1.原判決廢棄。2.原處分及復審決定
    均撤銷或發回原審更行審理。
二、上訴人起訴主張、被上訴人於原審之答辯及聲明，均引用原
    判決所載。
三、原審駁回上訴人第一審之訴，係以：㈠上訴人起訴主張原處
    分違法應予撤銷所持之理由，無非以被上訴人作成原處分所
    依據之公務人員退撫新法明定施行前已退休之公務人員仍納
    入適用對象，違反法律不溯及既往原則，牴觸憲法，應屬無
    效為其論據，對於被上訴人重新審定其退休所得及優惠存款
    利率之行政行為本身，別無主張具有其他違法情事。關於公
    務人員退撫新法是否違反法律不溯及既往原則或其他憲法原
    則，而構成違憲之相關爭議事項，於上訴人起訴後，業據司
    法院受理聲請釋憲案，作成司法院大法官釋字第782號解釋
    文闡示：「公務人員退休資遣撫卹法第7條第2項規定無涉法
    律不溯及既往原則及工作權之保障，亦未牴觸比例原則，與
    憲法保障人民財產權之意旨尚無違背。同法第4條第6款、第
    39條第2項規定，與憲法保障服公職權、生存權之意旨尚無
    違背。同法第4條第4款、第5款、第18條第2款、第3款、第3
    6條、第37條、第38條及第39條第1項規定，無涉法律不溯及
    既往原則，與信賴保護原則、比例原則尚無違背。」等意旨
    ，復於解釋理由詳述之。足見司法院經審究憲政原理，並盱
    衡目前我國退休金儲備狀況，已呈現入不敷出之疲態現象，
    乃本於釋憲專屬權限機關之地位，認定公務人員退撫新法明
    定對於施行前已退休之公務人員一併納入規範等相關條文均
    無牴觸憲法，係屬有效在案，自具法規範效力，對於全國各
    機關及人民均有拘束力，各機關處理有關事項時，應依解釋
    意旨為之（司法院大法官釋字第185號解釋意旨參照）。上
    訴人指稱有關其權益事項之上開公務人員退撫新法規定，涉
    有違憲疑義，均為司法院大法官釋字第782號解釋客體所涵
    蓋，該法律甫經司法院解釋在案，原審自無再停止訴訟程序
    進行，重複聲請釋憲之必要，尤無從僭越自身之法定權限與
    職分，恣意為相反之判決。㈡上訴人起訴主張公務人員退撫
    新法明定對於已辦理退休公務人員仍有適用，違反前述法律
    不溯及既往原則等諸多憲法原則，應屬無效之法律見解爭議
    ，因屬於司法院解釋憲法之權限範疇，既經作成司法院大法
    官釋字第782號解釋明示被上訴人據以作成原處分之上開相
    關規定並無牴觸憲法情形在案，上訴人之訴明顯毋庸進行言
    詞辯論程序，即足以判斷其在法律上顯無理由，為避免徒增
    當事人勞費與無謂耗損司法資源，爰不經言詞辯論，逕以判
    決駁回。
四、本院按：
(一)憲法第16條所定人民之訴訟權，乃人民於其權利受侵害時，
    得向司法機關訴請救濟之制度性保障。行政訴訟旨在確保人
    民之訴訟權，進而貫徹人民之各項實體的權利，而且此類實
    體權利為憲法相關基本權利條款所保障，具有濃厚的基本人
    權保障與法治國之價值，因此法院踐行政訴訟程序須符合正
    當法律程序原則，使人民受公開、公平、公正之審判，為人
    民之訴訟權受憲法保障之核心領域。行政訴訟法第188條第1
    項規定：「行政訴訟除別有規定外，應本於言詞辯論而為裁
    判。」第2項規定：「法官非參與裁判基礎之辯論者，不得
    參與裁判。」及第189條第1項規定：「行政法院為裁判時，
    應斟酌全辯論意旨及調查證據之結果，依論理及經驗法則判
    斷事實之真偽。但別有規定者，不在此限。」即在貫徹言詞
    審理原則及直接審理原則之精神；但另方面言之，行政訴訟
    畢竟涉及組織、人員、經費之花費，其設計必須有一定之效
    能、效率考量。行政訴訟法為提供人民「有效之權利救濟」
    ，避免濫用司法資源，乃配合各種紛爭性質、原告訴訟請求
    以及法院裁判方式，建立不同之訴訟類型，使原告在具備一
    定要件時，得請求行政法院，對其與被告之法律爭議，以適
    當內容及效力之裁判，予以公允，並且經濟、迅速、有效之
    解決。是以為求兩造之法律爭議，能得以公允、經濟、迅速
    、有效之解決，原告之訴如經法院認有訴訟要件欠缺而無從
    補正之情形時，依行政訴訟法第107條第1項規定，應以裁定
    駁回之。如依其所訴事實，在法律上顯無理由者，依同法第
    107條第3項規定，則得不經言詞辯論，逕以判決駁回，此即
    為同法第188條第1項之「別有規定」，因而得例外不經言詞
    辯論而為裁判。是以，倘原告之訴，依其所訴之事實，並無
    證據有待調查審認，亦無法律上問題有待釐清，在法律上顯
    然不能獲得勝訴判決，即足以判斷在法律上顯無理由，為避
    免徒增當事人勞費及無謂耗損司法資源，自無進行無實質意
    義之言詞辯論程序之必要，以符訴訟經濟之原則。凡此，係
    為貫徹有效之權利救濟原則所為之必要程序設計。蓋憲法上
    訴訟權保障，既非單一面向由原告角度觀察，僅就其最佳利
    益為無限上綱之救濟程序，而應兼顧訴訟資源之有限性，在
    一定條件下（訴訟要件欠缺以及顯無理由），限制其後續程
    序之進行，以免侵奪其他國民向法院求為有效權利救濟之資
    源，更非於法律見解充分溝通而結果明確之情況下，仍進行
    無謂、冗長且不可能變更訴訟結果之言詞辯論程序，致失正
    當程序之真義。換言之，於訴訟符合例外一定條件情形下，
    應替代以經由權衡後之法律保護，賦予行政法院迅速明確之
    公平裁判義務，儘速安定法秩序，建立當事人間，乃至整體
    社會後續各項活動之法律基礎。
(二)按憲法第78條規定：「司法院解釋憲法，並有統一解釋法律
    及命令之權。」第173條規定：「憲法之解釋，由司法院為
    之。」第171條第2項規定：「法律與憲法有無牴觸發生疑義
    時，由司法院解釋之。」第79條第2項規定：「司法院設大
    法官若干人，掌理本憲法第78條規定事項……」是解釋法律牴
    觸憲法而宣告其為無效，乃專屬司法院大法官之職掌。司法
    院依上開規定所為之解釋，有拘束全國各機關及人民之效力
    ，各機關處理有關事項，應依解釋意旨為之，違背解釋之判
    例，當然失其效力，亦經司法院大法官釋字第185號解釋宣
    示在案。上開解釋所稱之全國各機關，當然包含法院在內。
    次按法官依據法律獨立審判，憲法第80條定有明文，故依法
    公布施行之法律，法官應以其為審判之依據，不得認定法律
    為違憲而逕行拒絕適用；又該法律如經司法院作成解釋宣告
    未違憲，依前段之說明，法院亦自應受其拘束，於審理個案
    時，依解釋意旨為之；且於該解釋作成後，如無因憲法或相
    關法律有所修正，或相關社會情事已有重大變更，而有重行
    認定與判斷之必要，並聲請經司法院再作成變更或補充之解
    釋，應不許法院或其他任何人民或機關持歧異之見解不予遵
    守。
(三)經查，上訴人之退休案於107年6月30日前分別經被上訴人審
    定退休生效。嗣因公務人員退撫新法於106年8月9日經總統
    令公布並訂自107年7月1日施行，被上訴人爰以原處分，按
    其等退休總年資及退休等級，重新審定上訴人退休所得及優
    惠存款利率，為原判決依法確定之事實。依上訴人於原審起
    訴時對於原處分所為事實之認定及係適用公務人員退撫新法
    之結果本身均不爭執，所爭執者僅係據以作成原處分之公務
    人員退撫新法是否違反信賴保護原則、不溯及既往原則、比
    例原則及平等原則，而有違憲之問題。然原審業已論明，關
    於公務人員退撫新法明定對於舊法施行時期已退休之公務人
    員仍納入適用對象，是否違反法律不溯及既往原則及其他憲
    法原則，而構成違憲之相關爭議事項，於上訴人起訴後，業
    據司法院大法官作成釋字第782號解釋，解釋意旨略以：「
    公務人員退休資遣撫卹法第7條第2項規定無涉法律不溯及既
    往原則及工作權之保障，亦未牴觸比例原則，與憲法保障人
    民財產權之意旨尚無違背。同法第4條第6款、第39條第2項
    規定，與憲法保障服公職權、生存權之意旨尚無違背。同法
    第4條第4款、第5款、第18條第2款、第3款、第36條、第37
    條、第38條及第39條第1項規定，無涉法律不溯及既往原則
    ，與信賴保護原則、比例原則尚無違背。」上訴人指稱有關
    其權益事項之公務人員退撫新法規定，涉有違憲疑義，均為
    司法院大法官釋字第782號解釋所涵蓋，該法律甫經司法院
    大法官解釋在案，原審自無再停止訴訟程序進行，重複聲請
    釋憲之必要，尤無從僭越自身之法定權限與職分，恣意為相
    反之判決，上訴人所持之法律見解，因與司法院大法官釋字
    第782號解釋意旨相牴觸，明顯不能採取。因認原處分認事
    用法並無違背，復審決定予以維持，亦無不合，從而原審以
    上訴人所提撤銷訴訟，在法律上顯無理由，故不經言詞辯論
    ，逕以判決駁回上訴人在原審之訴，於法並無不合。
(四)上訴意旨主張本案爭點除涉及公務人員退撫新法是否有違信
    賴保護原則、法律不溯及既往原則等爭議外，尚有其他爭點
    不在司法院大法官釋字第782號解釋闡釋。原審未行準備程
    序以確認本案事實及爭點，逕認本件訴訟於法律上顯無理由
    而逕以原判決駁回，有不適用行政訴訟法第188條第1項及適
    用同法第107條第3項不當之違法云云。然查，原審受理繫屬
    之本案，迄至司法院大法官於108年8月23日作成釋字第782
    號解釋，已明揭「公務人員退撫新法第7條第2項規定無涉法
    律不溯及既往原則及工作權之保障，亦未牴觸比例原則，與
    憲法保障人民財產權之意旨尚無違背」、「同法第4條第6款
    、第39條第2項規定，與憲法保障服公職權、生存權之意旨
    尚無違背」、「同法第4條第4款、第5款、第18條第2款、第
    3款、第36條、第37條、第38條及第39條第1項規定，無涉法
    律不溯及既往原則，與信賴保護原則、比例原則尚無違背」
    。基此，公務人員退撫給與案之法律是否違憲之爭議，已成
    定論。上訴人對該解釋雖仍有相當爭議，但憲法第78條明定
    ，司法院解釋憲法，並有統一解釋法律及命令之權，是其所
    為之解釋，自有拘束全國各機關及人民之效力，各機關（包
    括狹義法院）處理有關事項，應依解釋意旨為之。法官審判
    時乃以法律作為大前提，就個案事實進行法律涵攝與適用，
    未及於法律是否違憲之審查，如認法律有違憲疑義者，僅能
    裁定停止訴訟程序並聲請司法院大法官解釋，司法院如針對
    繫案法律是否違憲已經作成解釋者，法官即應受其拘束而依
    解釋意旨裁判。本件依上訴人於原審所訴事實，並未指出原
    處分適用公務人員退撫新法有如何之違誤，是並無證據有待
    聲明或調查，亦無不適用公務人員退撫新法上之違背法令問
    題有待釐清，唯一之法律上之爭議即係原處分所適用之公務
    人員退撫新法有無牴觸憲法。惟原處分所據之公務人員退撫
    新法是否違憲爭議，於原審訴訟繫屬中既經司法院大法官釋
    字第782號解釋闡釋明確，宣告上開規定均未牴觸憲法，而
    此解釋之效力拘束全國各機關及人民，是本件亦已無任何法
    律上問題有待當事人陳述或辯論，任何人均已無透過法院訴
    訟程序之進行，而就事實、證據及法律為調查及辯論，而得
    以此所得之心證翻轉新法並未違憲之可能性。依前揭之說明
    ，本件應合於行政訴訟法所規範的第一審訴訟程序例外不行
    言詞辯論之情事，原審以上訴人之訴顯無理由予以駁回，自
    於法有據。況查，司法院大法官釋字第782號解釋公布迄今
    ，其間憲法或相關法律均未見有所修正，相關社會情事亦未
    見有何重大變更，自無聲請司法院大法官重行認定與判斷之
    必要。是依前揭之說明，上訴意旨指稱政府提撥、政府補助
    部分之退撫給與請求權性質為遞延工資，惟司法院大法官釋
    字第782號解釋誤認為恩給制，係有違誤，該號解釋對於法
    律不溯及既往原則、信賴保護原則之適用，亦非正確，且與
    歷來司法院大法官解釋有所齟齬，原審逕予援用，核有違誤
    云云，核屬一己主觀之見解，尚非可採。
(五)至上訴意旨主張被上訴人於上訴人退休時已作成退撫金核定
    之適法行政處分，事後再為原處分時並未廢止原適法之行政
    處分，亦未於廢止後依法補償，即有違誤，原判決未依職權
    調查，有判決不適用行政訴訟法第125條第1項規定之違法云
    云。然查：
    1.司法院大法官釋字第782號解釋已指明：退休人員經審定
      後之月退休金，係建構於繼續性法律關係(理由書第86段)
      ，而公務人員退撫新法第37條第5項明文規定：「本法公
      布施行前退休生效者，應按本法公布施行時之待遇標準，
      依前4項規定重新計算每月退休所得……」是被上訴人依此
      規定作成原處分，就公務人員退撫新法施行後之每月退休
      所得重新計算，並非廢止原核准退休之審定，亦非廢止所
      計算於舊法時期之每月退休所得審定，顯無行政程序法關
      於廢止行政處分乃至補償規定之適用。
    2.況且司法院大法官釋字第782號解釋復指明，調降退休所
      得係政府為確保退撫制度永續發展，保障退休人員老年經
      濟生活安全，經檢討原有退休制度不合宜之處，期以達成
      退撫基金用盡年限由原120年延後至139年之現階段改革效
      益，解決急迫財務危機（理由書第118段），而公務人員
      退撫新法調降原月退休所得，使其不得超過依替代率上限
      計算之金額等相關規定，無涉法律不溯及既往原則，且與
      信賴保護原則、比例原則尚無違背（理由書第83段至第11
      6段），則上訴人所主張之就財產上損失者予以補償一節
      ，更顯與公務人員退撫新法之明文規定及解釋意旨背道而
      馳。上訴人前開主張，自無足採。
(六)綜上所述，原判決駁回上訴人在原審之訴，並無判決不適用
    法規、適用不當之違背法令情事，與司法院大法官解釋，亦
    無牴觸。上訴論旨，仍執前詞，指摘原判決違背法令，求予
    廢棄，為無理由，應予駁回。
五、據上論結，本件上訴為無理由。依行政訴訟法第255條第1項
    、第98條第1項前段、第104條、民事訴訟法第85條第1項
　　前段，判決如主文。
中　　華　　民　　國　　111　 年　  4　   月 　 13  　日
                    最高行政法院第二庭
                        審判長法官  吳　東　都　
                              法官　王　俊　雄
                              法官　林　妙　黛
                              法官　侯　志　融
                              法官　陳　秀　媖

以  上  正  本  證  明  與  原  本  無  異
中　　華　　民　　國　　111 　年　　4 　　月　　13　　日
　　　　　　　　　　　　　　　書記官　陳　映　羽